【裁判字號】    98,上易,83
【裁判日期】    980609
【裁判案由】    損害賠償
【裁判全文】
臺灣高等法院臺南分院民事判決  98年度上易字第83號
上  訴  人  乙○○
訴訟代理人  吳炳輝  律師
被  上訴人  甲○○
上列當事人間因請求損害賠償事件，上訴人對於中華民國98年3
月11日臺灣嘉義地方法院第一審判決（98年度訴字第13號）提起
上訴，本院於98年5月26日言詞辯論終結，判決如下：
    主  文
上訴駁回。
第二審訴訟費用由上訴人負擔。
    事實及理由
甲、程序方面：上訴人未於言詞辯論期日到場，核無民事訴訟法
    第386條各款所列情形，准依被上訴人聲請，由其一造辯論
    而為判決。
乙、實體方面：
壹、被上訴人主張：
一、起訴時主張：
    被上訴人執有上訴人以「陳逢池」名義，於民國90年3月5日
    所簽發如原判決附表（下稱附表）所示之本票27紙（下合稱
    系爭本票），詎屆期提示未獲付款，被上訴人乃就系爭本票
    向原審聲請對發票名義人「陳逢池」裁定准予強制執行，上
    訴人以其非發票人為由，向原審對被上訴人提起確認系爭本
    票債權不存在之訴，經原審簡易庭94年度嘉簡字第508號事
    件（下稱系爭事件）審理，於95年6月14日言詞辯論時，法
    官向上訴人提示系爭本票，上訴人否認為其所簽發，經送刑
    事警察局鑑識結果認指紋特徵與上訴人不符，筆跡部分無法
    鑑別，原審乃於95年8月10日判決確認被上訴人就系爭本票
    對上訴人之票據權利不存在。被上訴人信上訴人原非發票人
    ，並認有第三人蓄意偽冒「陳逢池」名義簽發系爭本票，向
    臺灣嘉義地方法院檢察署（下稱嘉義地檢署）對該第三人提
    出告訴，上訴人始於96年9月29日坦承系爭本票係上訴人自
    己所簽發，復於96年10月30日陳稱因唯恐被上訴人對其不利
    ，故在上開民事訴訟中主張自己非發票人。上訴人明知自己
    親自簽發系爭本票，卻在上開民事訴訟中虛偽不實陳述，顯
    悖反規律社會生活之根本原理，依一般社會觀念事實，為背
    於善良風俗之方法。被上訴人係接受訴外人吳冠儀代物清償
    而取得系爭本票權利，上訴人以不法虛詐之方法取得民事勝
    訴確定判決，被上訴人誤信為真，致喪失對上訴人行使票據
    權利，蒙受損害新臺幣（下同）720,000元。又被上訴人因
    上訴人虛詐行為，疲於訟累長達2年餘，人格尊嚴亦遭上訴
    人踐踏，依被上訴人之學經歷，請求上訴人賠償88,000元精
    神慰撫金。爰依民法第18條第2項、第184條第2項、第195條
    第1項規定，提起本訴。
二、於本院補稱：原審判決第4頁(二)1.，「按因故意或過失，…
    …」此段，係依據民法第184條第1項後段，而非上訴人訴訟
    代理人所稱民法第184條第1項前段規定，並無訴外裁判之問
    題。
三、並聲明：駁回上訴。
貳、上訴人則做如下抗辯：
一、於原審辯稱：
    系爭事件為上訴人對於被上訴人所持系爭本票確認上訴人不
    須就系爭本票金額向被上訴人負責清償，系爭判決已確定，
    上訴人對被上訴人已無積欠任何本票債權存在，上開判決已
    確定即有既判力，已發生法律上之效力，被上訴人既未依再
    審程序予以推翻其效力，則如何證明上訴人有故意以背於善
    良風俗之方法為侵權之事實。又被上訴人對上訴人提出偽造
    文書之控訴，亦經嘉義地檢署以96年度偵字第93240號為不
    起訴處分，認定上訴人並無偽造系爭本票之事實，益證上訴
    人並無故意以背於善良風俗之方法加損害於被上訴人，堪認
    被上訴人所稱上訴人之詐騙判決，均為上訴人於訴訟上之攻
    擊防禦方法，尤不足以構成故意侵權之事實，被上訴人容有
    誤解，故被上訴人請求系爭本票損失720,000元及精神損失
    88,000元，尚乏根據。
二、於本院補稱：
    本案被上訴人在原審引用民法第184條第1項後段來請求損害
    賠償，就此原審判決誤引民法第184條第1項前段，兩項請求
    權不一致，原審判決就被上訴人沒有依據請求權判決，屬訴
    外裁判。
三、並聲明：(一)原判決不利於上訴人部分廢棄。(二)上開廢棄部分
    ，被上訴人在第一審之訴駁回。（被上訴人於原審請求上訴
    人應給付被上訴人票款720,000元及精神賠償88,000元，經
    原審判決上訴人應給付被上訴人票款720,000元，而駁回精
    神賠償88,000元之請求，被上訴人就其敗訴88,000元部分未
    提起上訴，上訴人則就其敗訴720,000元部分提起上訴，是
    本院僅就720,000元部分審理）。
參、下列事項為兩造所不爭執：
一、上訴人於90年3月5日以「陳逢池」名義簽發如附表編號1至6
    之本票，交由訴外人黃春雄收執，黃春雄再將系爭本票交給
    訴外人吳冠儀，吳冠儀再將系爭本票給被上訴人抵償債務。
二、上訴人前向原審對被上訴人起訴請求確認系爭本票債權不存
    在，經原審以系爭事件受理，上訴人於系爭事件否認簽發系
    爭本票，經判決被上訴人就系爭本票對上訴人之債權不存在
    。
三、被上訴人向嘉義地檢署提出第三人偽造系爭本票之告訴，經
    嘉義地檢署認系爭本票係上訴人所簽發，並無偽造為由，為
    不起訴處分確定。
肆、兩造爭執事項則為：
一、系爭本票是否上訴人簽發？
二、上訴人於系爭事件之陳述是否致被上訴人受有損害？上訴人
    應否負侵權行為損害賠償責任？
三、被上訴人請求上訴人給付720,000元，有無理由？
伍、茲就上開爭執事項，論述如下：
一、系爭本票是否上訴人所簽發？
(一)、按民事訴訟法第400條第1項所規定之一事不再理原則，乃指
    同一事件已有確定之終局判決者而言，所謂同一事件，必須
    同一當事人就同一法律關係而為同一之請求者，始為相當，
    倘此三者有一不同，即不得謂為同一事件，自不受確定判決
    之拘束。（85年度台抗字第595號裁定參照）。本件被上訴
    人以上訴人於系爭訴訟為虛偽陳述為由，依民法侵權行為法
    律關係，請求上訴人應負損害賠償責任，而系爭訴訟則係上
    訴人向原審對被上訴人訴請確認被上訴人對系爭本票債權不
    存在，堪認系爭訴訟與本件被上訴人之請求權依據並非同一
    ，自無違反一事不再理。又訴訟標的之法律關係，於確定之
    終局判決中經裁判者，當事人之一造以該確定判決之結果為
    基礎，於新訴訟用作攻擊防禦方法時，他造應受其既判力之
    拘束，不得以該確定判決言詞辯論終結前，所提出或得提出
    而未提出之其他攻擊防禦方法為與該確定判決意旨相反之主
    張（最高法院42年度台上字第1306號判例要旨參照）。系爭
    訴訟判決固認系爭本票並非上訴人簽發，而認被上訴人就系
    爭本票債權不存在，然系爭訴訟於95年7月27日言詞辯論終
    結，並於95年8月10日宣判，而上訴人嗣於被上訴人就本件
    所提出偽造有價證券告訴之刑事案件96年9月29日偵訊時，
    自承簽發系爭本票，且證人吳冠儀、黃春雄於該案件中亦證
    述上訴人簽發本票之事等情，業據被上訴人提出嘉義地檢署
    96年度偵字第9324號不起訴處分書為憑，並經原審調取該刑
    事卷證核閱無訛，是本件被上訴人以系爭訴訟言詞辯論終結
    後所生資料作為本件之攻擊防禦方法，尚與前揭說明無違，
    合先敘明。
(二)、系爭本票中如附表編號1至6之本票係上訴人簽發乙節，為兩
    造所不爭執。至被上訴人主張系爭本票其餘如附表編號7至
    27之本票係上訴人簽發乙節，固為上訴人所否認，然證人吳
    冠儀於被上訴人所提出告訴之偽造系爭本票刑事案件偵訊時
    到庭陳稱：系爭本票係「陳逢池」在嘉義縣水上鄉伊車場所
    簽發後，拿給黃春雄，黃春雄再拿給伊等語（見嘉義地檢署
    96年度交查字第38頁、第39頁）；證人黃春雄於上開案件偵
    訊時亦證稱乙○○向伊借錢，伊欠吳冠儀錢，伊約乙○○至
    吳冠儀在水上鄉吊車廠，乙○○當場簽發本票給吳冠儀，伊
    親眼看見乙○○當場簽名及蓋指印，是在90年3月5日簽立，
    並拿給吳冠儀等語（見嘉義地檢署96年度交查字第54頁、第
    55頁）。又包含發票人為「陳逢池」之系爭本票在內之金額
    約800,000元之本票係上訴人簽發乙節，亦經上訴人於上開
    刑事案件偵訊時自承無訛（見嘉義地檢署96年度交查字第62
    頁），且上訴人確在水上鄉簽發本票，亦經證人陳秋元於上
    開刑事案件證述屬實（見嘉義地檢署96年度交查字第102頁
    ），是上訴人否認簽發系爭本票如附表編號7至27之本票，
    並不足採。綜上，堪認系爭本票為上訴人所簽發。
二、上訴人於系爭事件之陳述是否致被上訴人受有損害？上訴人
    應否負侵權行為損害賠償責任？被上訴人請求上訴人給付72
    0,000元，有無理由？
(一)、按因故意或過失，不法侵害他人之權利者，負損害賠償責任
    。故意以背於善良風俗之方法，加損害於他人者亦同。民法
    第184條第1項定有明文。又訴訟權為憲法所保障之權利，而
    民事訴訟係以辯論主義為審理原則，當事人於訴訟程序為裁
    判基礎事實之主張並聲明證據以資證明，由法院應斟酌全辯
    論意旨及調查證據之結果，依自由心證判斷事實之真偽而為
    判決。再按當事人就其提出之事實，應為真實及完全之陳述
    ，民事訴訟法第195條第1項定有明文。有關當事人陳述真實
    義務之要求，係禁止當事人違反主觀真實之要求，是當事人
    於訴訟上就事件相關爭點所為之陳述，如明知為不實而為虛
    偽陳述，而逾越正當訴訟攻防行使，造成他人之損害者，自
    應負損害賠償責任。
(二)、經查，系爭本票係上訴人所簽發，且上訴人於上開刑事案件
    偵訊時，亦自陳系爭本票係其簽發等情，均如前述，然上訴
    人前於系爭訴訟卻故為不實陳述，否認簽發系爭本票，違反
    主觀真實陳述義務，經系爭訴訟判決確認被上訴人對系爭本
    票債權不存在，致被上訴人無從對上訴人行使系爭本票之票
    據上權利，侵害被上訴人之權利，則上訴人對被上訴人所受
    損失，自應負損害賠償責任。又系爭本票金額合計720,000
    元，則被上訴人請求上訴人賠償720,000元，應屬有據。
(三)、上訴人雖又稱本案被上訴人在原審引用民法第184條第1項後
    段來請求損害賠償，就此原審判決誤引民法第184條第1項前
    段，兩項請求權不一致，原審判決就被上訴人沒有依據請求
    權判決，屬訴外裁判云云，惟原判決第4頁第(二)之1.已記載
    ：按因故意或過失，不法侵害他人之權利者，負損害賠償責
    任。故意以背於善良風俗之方法，加損害於他人者亦同。民
    法第184條第1項定有明文．．．．．等語，並非置故意以背
    於善良風俗之方法，加損害於他人不論，上訴人稱為訴外裁
    判顯有誤會。
三、末按給付無確定期限者，債務人於債權人得請求給付時，經
    其催告而未為給付，自受催告時起，負遲延責任。其經債權
    人起訴而送達訴狀，或依督促程序送達支付命令，或為其他
    相類之行為者，與催告有同一之效力。民法第229條第2項定
    有明文。又遲延之債務，以支付金錢為標的者，債權人得請
    求依法定利率計算之遲延利息。應付利息之債務，其利率未
    經約定，亦無法律可據者，週年利率為5％。同法第233條第
    1項本文、第203條亦定有明文。本件被上訴人依侵權行為法
    律關係，請求上訴人給付720,000元，及自起訴狀繕本送達
    翌日即98年1月9日起至清償日止，按週年利率5％計算之利
    息，為有理由，應予准許。原審就上開應准許部分，為上訴
    人敗訴之判決，核無不合，上訴人就此部分上訴意旨指摘原
    判決不當，求予廢棄改判，為無理由，應予駁回。
陸、本件事證已臻明確，兩造其餘攻擊防禦方法，經核與本判決
    結果不生影響，爰不一一論敘，併此敘明。
柒、據上論結，本件上訴為無理由，依民事訴訟法第463條、第
    385條第1項前段、第449條第1項、第78條，判決如主文。
中    華    民    國    98    年    6     月    9     日
                  民事第四庭    審判長法  官  王惠一
                                      法  官  王浦傑
                                      法  官  蘇重信
上為正本係照原本作成。
不得上訴。
中    華    民    國    98    年    6     月    9     日
                                      書記官  陳嘉琍


司法院資訊處製作；財團法人民間司法改革基金會備份。
